臺灣高雄地方法院民事裁定　　　　　 99年度消債更字第415號
聲　請　人　梁瑞招
上列當事人聲請消費者債務清理事件，本院裁定如下：
    主  文
聲請人梁瑞招自民國一００年一月四日下午四時起開始更生程序
。
命司法事務官進行本件更生程序。
    理  由
一、聲請意旨略以：聲請人即債務人梁瑞招前向金融機構辦理消
    費貸款、信用卡契約等致積欠無擔保債務計新臺幣（下同）
    2,500,547 元，因無法清償債務，而於民國95年間依金融主
    管機關協調成立之中華民國銀行公會會員辦理消費金融案件
    無擔保債務協商機制，與各債權銀行達成分期還款協議，同
    意自95年6 月起分120 期，並於每月10日以33,753元依各債
    權銀行債權金額比例清償各項債務至全部清償為止，惟協商
    金額實已超出聲請人每月平均收入，且配偶不願再協助還款
    ，是聲請人未依前開分期還款協議繼續履行，乃不可歸責於
    聲請人之事由所致，而聲請人現已不能清償債務，復未經法
    院裁定開始清算程序或宣告破產，爰依法聲請准予裁定更生
    等語。
二、按「債務人不能清償債務或有不能清償之虞者，得依本條例
    所定更生或清算程序，清理其債務。」、「債務人與金融機
    構協商成立者，不得聲請更生或清算，但因不可歸責於己之
    事由，致履行顯有重大困難者，不在此限。」、「本條例施
    行前，債務人依金融主管機關協調成立之中華民國銀行公會
    會員辦理消費金融案件無擔保債務協商機制與金融機構成立
    之協商，準用前項之規定。」，消費者債務清理條例第3 條
    、第151 條第5 項、第6 項分別定有明文。所謂「不可歸責
    於己之事由」，原則上係指客觀上聲請人有收支狀況之變動
    ，諸如物價上漲、家屬患病等導致支出增加，或因意外、病
    痛無法工作、僱用之公司倒閉或裁員、減薪等以致收入減少
    等情；又縱使財產及收支狀況無甚變動，但因協商時居於劣
    勢，未能實質協議，僅為爭取利息減少及分期清償之些許優
    惠，勉予允諾，惟其財產及收入客觀上難以如期履行之情形
    ，亦應認該當。債務人雖因不可歸責之原因致不能履行協商
    條件，仍應符合「不能清償或有不能清償之虞」法定要件，
    亦即應綜合債務人之財產、信用、收支與其所負全部債務等
    狀況，評估其是否仍有償債能力，或即使仍得勉力清償，但
    是否因年紀已長、身罹疾患、工作條件不佳或其他相類似之
    因素，可預期足以影響日後基本生活之維持，而有不能清償
    之虞等情，為其判斷之準據。
三、經查：
（一）聲請人前向各金融機構辦理消費貸款、信用卡契約等致積
      欠無擔保債務2,500,547 元，而聲請人於95年間曾依「中
      華民國銀行公會會員辦理消費金融案件無擔保債務協商機
      制」與最大債權銀行渣打國際商業銀行股份有限公司（下
      稱渣打銀行）辦理協商而與各債權人達成分期還款協議，
      同意自95年6 月起分120 期，並於每月10日以33,753元依
      各債權銀行債權金額比例清償各項債務至全部清償為止，
      而聲請人於協商成立並履行6 期後，自95年11月起已毀諾
      未依約履行等情，此有財團法人金融聯合徵信中心前置協
      商專用債權人清冊及當事人綜合信用報告、協議書、渣打
      銀行民事陳報狀等在卷可稽（卷第8 頁、第72-81 頁、第
      29頁 、第37頁），堪認上情屬實。
（二）聲請人主張其現任職於禾家鑫有限公司（下稱禾家鑫公司
      ），勞工保險投保薪資為18,300元，99年度1 月至10月薪
      資分別為19,330元、19,916元、20,829元、18,660元、20
      ,000元、20,218元、18,995元、18,660元、19,323元、19
      ,246元，是其99年度平均月收入為19,518元等情，此有薪
      資袋、勞工保險被保險人投保資料表等附卷可證（卷第10
      5 頁、第55-57 頁），堪認屬實；又聲請人領有勞動節獎
      金1,000 元、中秋節獎金1,000 元及年終獎金20,000元，
      合計為22,000元，是其平均每月領有獎金1,833 元【計算
      式：〔1,000 ＋1,000 ＋20,000〕÷12＝1,833 ，元以下
      4 捨5 入】，此有禾家鑫公司陳報狀附卷可證（卷第108
      頁），是應以聲請人99年度平均月收入19,518元及每月得
      領之獎金1,833 元，合計21,351元為核算其償債能力之基
      礎。
（三）支出部分，聲請人主張有2 名未成年子女莊佩真、莊雅玲
      及父親梁賢錦受其扶養乙節，按直系血親相互間，互負扶
      養之義務，民法第1114條第1 款定有明文。次按受扶養權
      利者，以不能維持生活而無謀生能力者為限，民法第1117
      條第1 項定有明文；同條第2 項規定，前項無謀生能力之
      限制，於直系血親尊親屬不適用之，即直系血親尊親屬受
      扶養者，仍須以不能維持生活者為限（最高法院87年度臺
      上字第1696號判決意旨參照）。查，聲請人固陳稱需負擔
      父親梁賢錦之扶養費用，惟梁賢錦名下有1 房3 地1 田，
      現值合計為2,704,851 元，且每月領有老人津貼3,000 元
      ，有稅務電子閘門財產所得調件明細表、聲請人陳報狀附
      卷可證（卷第91-92 頁、第52-53 頁），是聲請人之父親
      梁賢錦有相當之財產及資力足以維持自己之生活，尚無受
      扶養之必要。另查，聲請人之長女莊佩真為80年生、次女
      莊雅玲為83年生，均尚未成年且名下無財產等情，有戶籍
      謄本、財產歸屬資料清單在卷可參（卷第65頁、第82-87
      頁），堪認未成年子女莊佩真、莊雅玲確屬不能維持生活
      而需聲請人扶養；另依戶籍謄本所載，聲請人與未成年子
      女之父莊文隆雖已無婚姻關係，惟此不影響生父之扶養責
      任，未成年子女仍應由聲請人與莊文隆共同分擔扶養之責
      。該扶養費用部分，參照民法第1118、1119條規定，其負
      扶養義務之程度，亦應考量其目前身負債務之窘境，所負
      擔之扶養義務能力，自非比一般，是本院認應以98年度綜
      合所得稅受扶養人每人免稅額82,000元計算，其每人每月
      扶養費用為6,833 元【計算式：82,000÷12=6,833，元以
      下4 捨5 入】。又聲請人之前配偶莊文隆任職於高雄市政
      府警察局苓雅分局，其95、96度之所得分別為816,315 元
      、831,542 元，是平均每月收入為68,000元【計算式：〔
      816,315 ＋831,542 〕÷24＝68,000，元以下4 捨5 入】
      ，此經本院調取98年度消債更字第292 號卷核閱屬實（見
      該卷第72-73 頁），揆諸前揭規定，本院審酌聲請人及其
      前配偶莊文隆之收入狀況，認聲請人應負擔未成年子女莊
      佩真、莊雅玲之扶養費用各4 分之1 ，則聲請人所需負擔
      子女扶養費用合計為3,417 元【計算式：6,833 ×2 ×1/
      4 = 3,417 ，元以下4 捨5 入】。至聲請人個人日常生活
      必要費用部分，審酌聲請人負債之現況，基於社會經濟活
      動之互賴及誠信，該日常生活所需費用，自應節制開支，
      不得有超越一般人最低生活標準之享受，否則反失衡平，
      本院參酌內政部社會司所公告歷年最低生活費一覽表，以
      99年度臺灣省每人每月最低生活費標準為9,829 元，則聲
      請人每月最低生活費除有特殊情形並有證據證明者外，自
      宜以此為度，始得認係必要支出。
（四）綜上所述，依聲請人95年協商時切結之收入23,000元為核
      算基礎（卷第46頁），扣除95年度臺灣省每人每月最低生
      活費標準為9,210 元、扶養未成年子女3,417 元後，僅餘
      10,373元【計算式：23,000－9,210 －3,417 ＝10,373】
      ，確已不足清償每月協商款33,753元。因此，聲請人無法
      依協議繼續償還，既係因客觀收入不足所致，非因協議後
      故有浪費或其他不利償還之行為，應認已盡相當之償還誠
      意，實有不可歸責於聲請人之事由，致履行顯有重大困難
      。又依聲請人目前平均每月收入21,351元為核算基礎，扣
      除個人日常生活所需之必要費用9,829 元、扶養未成年子
      女3,417 元後，餘額為8,105 元【計算式：21,351－9,82
      9 －3,417 ＝8,105 】，而聲請人目前負債總額為2,500,
      547 元，以上開餘額按月攤還結果，如不計利息，約26年
      期間始能清償完畢，如加計利息負擔，其還款年限顯然更
      長，有違消費者債務清理條例協助債務人重建更生之立法
      本意。從而，聲請人主張已不能清償債務，聲請本院准予
      更生，依所舉事證及本院調查結果，即無不合。
四、末按「法院開始更生程序之裁定，應載明其年、月、日、時
    ，並即時發生效力。」、「法院裁定開始更生或清算程序後
    ，得命司法事務官進行更生或清算程序，必要時得選任律師
    、會計師或其他適當之自然人或法人一人為監督人或管理人
    。」，消費者債務清理條例第45條第1 項、第16條第1 項分
    別定有明文。本件聲請人其目前收入及財產狀況，不能履行
    債務，有如上述。此外，復查無聲請人有消費者債務清理條
    例第46條各款所定駁回更生聲請等事由，有本院民事紀錄科
    查詢表及臺灣高等法院被告前案紀錄表在卷可憑。且聲請人
    既非從事營業活動而屬受薪之消費者，所負無擔保或無優先
    權之債務總額亦未逾1,200 萬元。從而，聲請人聲請更生，
    洵屬有據，應予准許，爰命司法事務官進行本件更生程序。
五、依消費者債務清理條例第11條第1 項、第45條第1 項、第16
    條第1 項，裁定如主文。
中    華    民    國    100     年    1    月    4    日
                      民事庭   法  官  邱泰錄
以上正本證明與原本無異。
本裁定已於100年1月4日下午4時公告。
本件不得抗告。
中    華    民    國    100     年    1    月    4    日
                               書記官  梁竫